臺灣雲林地方法院刑事判決　　　　　　　 95年度選訴字第7號
公　訴　人　臺灣雲林地方法院檢察署檢察官
被　　　告　甲○○
　　　　　　丙○○
上2 人共同
選任辯護人　林永山律師
上列被告因違反公職人員選舉罷免法案件，經檢察官聲請簡易判
決處刑（94年度選偵字第71、74號），本院虎尾簡易庭認為應依
通常程序審理（簡易庭案號：95年度虎選簡字第3 號），移送本
院刑事庭，本院判決如下：
    主  文
甲○○、丙○○均無罪。
    理  由
一、公訴即聲請簡易判決處刑意旨略以：被告甲○○、丙○○為
    夫妻關係，並均係雲林縣二崙鄉港後村村民。被告甲○○、
    丙○○為謀使鍾合郎順利當選第15屆二崙鄉鄉長，遂與乙○○（由檢察官另案偵辦）共同基於行賄有投票權人之概括犯
    意聯絡，先由乙○○於民國（下同）94年6 月初某日即端午
    節前1 至2 天，至大同醬油罐頭股份有限公司（下稱大同醬
    油公司），以新臺幣（下同）10萬元之代價，購買大同醬油
    禮盒2,210 盒（每盒2 瓶），並請該公司人員於禮盒包裝上
    黏貼載有「我感恩鍾合郎有情有義端午佳節快樂」等字樣之
    紙條後，於同年8 月間某日，將上開大同醬油禮盒2 箱送至
    雲林縣二崙鄉○○村○○路105 號被告甲○○、丙○○之住
    處。被告甲○○、丙○○於收受該醬油禮盒後，即由被告丙○○於同年月某日晚上8 時許，分別前往同村之陳麗雲、黃
    素紅、李獻章（均由檢察官另案偵辦）住處，各贈予其等上
    開醬油禮盒1 盒，並於交付醬油禮盒時，以明示或暗示之方
    式，請求其等將選票投給欲參選二崙鄉鄉長之鍾合郎，而有
    投票權之選民陳麗雲、黃素紅、李獻章等人明知該醬油禮盒
    係被告丙○○、甲○○期約賄選之對價，竟均收受，並以明
    示、暗示或默示之方式，允諾投票權為一定之行使。因認被
    告甲○○、丙○○所為，係犯修正前公職人員選舉罷免法第
    90條之1 第1 項之對於有投票權之人交付賄賂而約其為投票
    權一定行使罪嫌。
二、公訴意旨認被告等涉有上揭犯行，係提出：被告甲○○、丙○○之警詢筆錄及檢察官訊問筆錄；證人陳麗雲、李獻章、
    黃素紅之警詢筆錄或檢察官訊問筆錄；照片4 張及扣案之醬
    油禮盒2 盒、包裝醬油禮盒之紙箱2 個；被告丙○○簽名之
    悔過書影本1 張；大同醬油公司統一發票1 張及送貨單4 張
    等證據為憑。
三、關於證據能力方面：
  (一)、有關被告丙○○於94年10月27日警詢筆錄中之3 個問答：
      「（問）你為何分送該大同醬油禮盒給他人？（答）因乙○○說是鍾合郎端午節要送給村民。（問）端午節經查為
      94年6 月11日，為何你於94年8 、9 月間送大同醬油給村
      民，與其意義不符，請你說明原因？（問）乙○○送大同
      醬油時，有告知這是鍾合郎所送給大家，鍾合郎出來競選
      二崙鄉鄉長時請村民再支持。（問）乙○○代鍾合郎送大
      同醬油禮盒給你，是否要求你支持渠參選二崙鄉鄉長？（
      答）是的。」等之答話部分，被告等均爭執該內容與被告
      丙○○之實際供述內容有異，否認該3 個答話之證據能力
      部分：
    1.、按刑事訴訟法第100 條之1 第1 項固規定訊問被告，原
        則上應全程連續錄音；必要時，並應全程連續錄影；同
        條第2 項亦規定「筆錄內所載之被告陳述與錄音或錄影
        之內容不符者，除有前項但書情形外，其不符之部分，
        不得作為證據」。同法第100 條之2 亦準用同法第100
        條之1 規定。考其立法目的，在於建立訊問筆錄之公信
        力，並擔保訊問程序之合法正當；亦即在於擔保犯罪嫌
        疑人對於訊問之陳述，係出於自由意思及筆錄所載內容
        與陳述相符。如果犯罪嫌疑人之自白，係基於自由意思
        ，而非出於不正之方法，且其自由之陳述與事實相符，
        縱令於訊問時未經全程連續錄音或錄影，致訊問程序稍
        嫌微疵，仍難謂其自白之筆錄，無證據能力（最高法院
        93年度台上字第370 號判決要旨參照）。查被告丙○○
        於94年10月27日之警詢筆錄有無錄音一事，雖據卷附雲
        林縣警察局西螺分局95年4 月25日西警偵字第09403002
        10號函復略以：「錄影帶已送雲林地方法院檢察署」等
        語，惟經本院檢視原案卷宗，並無此一筆錄之錄音帶或
        錄音光碟存在，即不能證明該份筆錄確有錄音，自亦無
        可比對是否不符。
    2.、但查，該筆錄係由2 名司法警察分任詢問及製作筆錄，
        且以一問一答方式製作，筆錄末尾並載有「上筆錄經受
        詢問人親閱後確認無訛始簽名捺指印於後」等語，被告
        丙○○則緊接於該文句之後簽名捺印等情，有該份筆錄
        在卷可稽（雲林縣警察局西螺分局西警刑偵字第094030
        0210號刑案偵查卷宗第5 至9 頁），而被告丙○○為已
        婚成年人，其供稱為高職畢業，以賣甘蔗為業十餘年，
        則依其學、經歷狀況及筆錄製作情形，難謂其就警詢筆
        錄中之所述所載有何不明或誤解之虞。又該份筆錄爭執
        答話部分之前1 個問答為：「（問）乙○○送該大同醬
        油禮盒有無表示什麼意思或交付什麼事？其目的？（答
        ）乙○○當時來我家時有用手指係大同醬油上名片（我
        感恩鍾合郎有情有義端午佳節快樂94.6.11） 暗示係鍾
        合郎幫忙一下，乙○○並說拜託」等語，而該一答話經
        被告丙○○於94年11月17日檢察官訊問中供稱：「我當
        時確實有這樣子說。警詢筆錄記載沒有錯」等語；再該
        警詢筆錄爭執答話部分之後緊接數個無爭執答話內容為
        ：「……（問）乙○○叫你代送醬油，有無代價？你為
        何要代他分送大同醬油給他人，請你說明？（答）沒有
        代價，基於朋友交情，是基於支持鍾合郎競選二崙鄉鄉
        長。……（問）你分送醬油給村民時有無告知係鍾合郎
        的醬油，要求支持鍾合郎競選鄉長？（答）我有暗示，
        用手指醬油禮盒上之標籤係鍾合郎拜託（我感恩鍾合郎
        有情有義端午佳節快樂94.6.11） 等動作」等語，核其
        答話內容與爭執部分之語意相連，且爭執答話部分之後
        之問答內容，更係以爭執部分之供述為前提之詢答，其
        等內容復呼應前之爭執部分，顯見爭執部分之答話並未
        偏離被告丙○○之語意甚明，應屬據實而載。
    3.、綜上所述，被告丙○○於94年10月27日之警詢筆錄爭執
        部分，應係出於其自由意思之據實記載，並無記載不符
        可言，揆諸前揭說明，本院認有證據能力。惟就被告甲○○部分而言，該份筆錄係被告甲○○以外之人於審判
        外之言詞陳述，依刑事訴訟法第159 條第1 項之規定，
        對被告甲○○自無證據能力。
  (二)、其他證據均經當事人於審判程序同意作為證據，而就被告
      以外之人於審判外之言詞陳述部分，本院審酌筆錄證據部
      分係司法警察或檢察官以一問一答方式問答，經應訊者閱
      覽筆錄無訛後，再簽名捺印所製作完成等之作成時情況；
      又證人陳麗雲、李獻章部分，並以證人身分接受訊問，且
      經具結，無顯不可信之情況，復與本案待證事實間具有相
      當之關聯性等情，依刑事訴訟法第159 條之1 第2 項、第
      159 條之5 第1 項規定，認均得為證據。
四、被告答辯略以：被告甲○○、丙○○均否認公訴意旨所指之
    犯罪事實。被告等對於被告丙○○收受乙○○之醬油禮盒，
    並將之分送給陳麗雲、黃素紅、李獻章等人，且該醬油禮盒
    上貼有「我感恩鍾合郎有情有義端午佳節快樂94.6.11 」之
    紙條一情均不執爭。惟辯稱略以：被告甲○○於乙○○送來
    醬油禮盒之時，並未在場，又未參與分送醬油禮盒，故與被
    告甲○○無涉。另乙○○送來醬油禮盒時，係表示做功德之
    用，與鍾合郎參選二崙鄉鄉長無關，且分送時間是在94年6
    月間之端午節前後等語。
五、相關法律規定及判例或判決意旨：
  (一)、按犯罪事實應依證據認定之，無證據不得認定犯罪事實；
      又不能證明被告犯罪者，應諭知無罪之判決，刑事訴訟法
      第154 條第2 項、第301 條第1 項前段分別定有明文。次
      按刑事訴訟法上所謂認定犯罪事實之證據，係指足以認定
      被告確有犯罪行為之積極證據而言，如未能發現相當證據
      ，或證據不足以證明，自不能以推測或擬制之方法，以為
      裁判基礎，最高法院29年上字第3105號、40年台上字第86
      號判例可資參照。又認定犯罪事實所憑之證據，雖不以直
      接證據為限，間接證據亦包括在內；然而無論直接或間接
      證據，其為訴訟上之證明，須於通常一般之人均不致有所
      懷疑，而得確信其為真實之程度者，始得據為有罪之認定
      ，亦有最高法院76年台上字第4986號判例可參。
  (二)、復按公職人員選舉罷免法第90條之1 第1 項之賄選罪係以
      對於有投票權之人，行求期約或交付賄賂或其他不正利益
      ，而約其不行使投票權或為一定之行使為構成要件。亦即
      須視行為人主觀上是否具有行賄之犯意，而約使有投票權
      人為投票權一定之行使或不行使；客觀上行為人所行求期
      約或交付之賄賂或不正利益是否可認係約使投票權人為投
      票權之一定行使或不行使之對價；以及所行求、期約、交
      付之對象是否為有投票權人而定。上開對價關係，在於行
      賄者之一方，係認知其所行求、期約或交付之意思表示，
      乃為約使有投票權人為投票權一定之行使或不行使；在受
      賄者之一方，亦應認知行賄者對其所行求、期約或交付之
      意思表示，乃為約使其為投票權一定之行使或不行使。且
      對有投票權人交付之財物或不正利益，並不以金錢之多寡
      為絕對標準，而應綜合社會價值觀念、授受雙方之認知及
      其他客觀情事而為判斷，最高法院92年台上字第893 號判
      例可資參照。
  (三)、賄選行為之成立與否，除應就行為人主觀犯意及共犯犯意
      聯絡等心理狀態、行為時之客觀情事為綜合判斷外，仍須
      因時、因地，衡以社會常情及經驗法則，作為論斷之基礎
      。再是否該當「賄賂」之要件，亦應在不悖離國民之法律
      感情與認知，就社會一般生活經驗予以評價，該罪之立法
      本旨始能為大眾所接受。又於人與人之間必有往來、互動
      ，尤其衣食物品之贈送，為鄰里間互動之方式之一，亦是
      我國民間固有之傳統。於平常時期，此種行為當然合情合
      法。於選舉期間，亦須有前揭所述之主觀犯意及對價關係
      ，且是否有此二者之意思合致，亦應審慎加以認定，要非
      謂凡於競選期間，致贈一定價值之物品請求支持某特定候
      選人之助選行為，不問物品之種類、性質、交付及接受者
      雙方主觀上有無認識所收受財物係屬「賄賂」等情，一律
      論以行賄、受賄罪處斷（最高法院92年度台上字第518 、
      2773、4881、4921號等判決要旨可參）。至於介於二者之
      接近選舉期間，此種禮尚往來之互動，可否謂為「賄賂」
      ，除須審酌上揭情狀外，更須審酌其距離選舉期間之遠近
      ，是否足以使相對人有完全之聯結，該財物或利益於客觀
      上是否足以促使相對人心意動搖或變更等情形，作為論斷
      之基礎。否則，若任何禮尚往來之互動，一旦涉及「選舉
      」，均謂之「賄賂」，不僅動輒得咎，容或矯枉過正，顯
      與國民之生活經驗及法律認知不合，諒非立法本旨。
六、本院之判斷：
  (一)、依證人陳麗雲、李獻章、黃素紅等人於檢察官訊問中之證
      述內容及被告丙○○之供述情節，並佐以自證人李獻章、
      黃素紅住處查扣之醬油禮盒2 盒，及自被告丙○○住處查
      扣之包裝醬油禮盒之紙箱2 個，暨扣案醬油禮盒之照片4
      張等證據。足見被告丙○○確有將乙○○送來之醬油禮盒
      ，攜往同村陳麗雲、李獻章、黃素紅等人住處，而分送其
      等各醬油禮盒1 盒之情，應屬為真。
  (二)、關於被告丙○○分送醬油禮盒之時間為何？據證人陳麗雲
      於檢察官訊問中證稱：「……約在94年8 月間某日19時，
      （丙○○）有拿一盒大同醬油禮盒給我。……」等語；證
      人李獻章於檢察官訊問中證稱：「……（提示醬油禮盒，
      此一禮盒是何人給你的？）丙○○於94年8 月間晚上拿到
      我家給我的。……」等語；證人黃素紅於檢察官訊問中供
      稱：「……大約是在2 個月前某日夜間（正確日期已忘了
      ），丙○○獨自一人拿來我家給我的……」等語，均核與
      被告丙○○於94年10月27日警詢中供稱：「在94年8 、9
      月間均在晚上19時至20時，我分送給港後村15鄰村民，每
      戶各1 個大同醬油禮盒……」等語相合。另證人乙○○雖
      於本院審判中證稱：伊共訂購2,000 盒醬油禮盒，每箱6
      盒，送出醬油禮盒之時間為端午節後之數日，沒有8 月份
      送的等語。但查，94年間之端午節為6 月11日，而卷附之
      大同醬油公司送貨通知單4 張（94年度選他字第22號卷第
      154-10頁）所載之送貨日期分別為94年6 月17日、28日、
      29日，該送貨日期與端午節最遠相距已在半個月以上；再
      者，乙○○購買之醬油禮盒達2,000 盒之多，其分送亦必
      耗費相當時日，是否係於94年6 月間交付被告丙○○一情
      ，確有可疑！參以證人陳麗雲、李獻章、黃素紅與被告丙○○上揭內容一致之陳述，可見證人乙○○所稱係在端午
      節後數日交付被告丙○○，或被告丙○○所辯係於94 年6
      月間分送云云，均不足採。應認被告丙○○分送醬油禮盒
      之時間，為94年8 月間無訛。
  (三)、被告丙○○分送之醬油禮盒，1 盒之價格為新臺幣（下同
      ）60元，業據證人乙○○證述在卷，並有大同醬油公司統
      一發票1 張及上揭送貨通知單在卷可稽，惟如依公訴意旨
      所載，以10萬元購買醬油禮盒2,210 盒計算，則每盒僅有
      45元（小數點以下不計）。又被告丙○○分送醬油禮盒係
      以戶為單位，即每戶1 盒，並未區分戶內之人口數或有投
      票權人數而有異。則依該醬油禮盒1 盒價格僅有60元或甚
      至為45元，又屬普遍而非具有特別價值之物觀之，就現今
      一般國民所得及生活狀況，並酌以近來查察賄選所見之現
      金買票金額相較，顯然該醬油禮盒1 盒，應尚不足以動搖
      一般有投票權選民之投票意向，更遑論為1 戶內之數名有
      投票權選民。況且，被告丙○○係以戶為分送單位，即1
      戶1 盒醬油禮盒，而收受之陳麗雲、李獻章、黃素紅等人
      戶內均有家人同住，如以該醬油禮盒1 盒之價格均分戶內
      有投票權人之人數，其物低廉而不足為行求賄選之對價，
      益更彰明；且此復與買票者多以選民戶內有投票權人數，
      分別計算行賄對價之情，亦有不符。故被告丙○○分送之
      醬油禮盒，於客觀上不能認為係約使投票權人為投票權之
      一定行使或不行使之「對價」。
  (四)、證人陳麗雲證稱：「……（丙○○拿給你之時，有否告知
      支持二崙鄉鄉長參選人鐘合郎？）當時我人在廚房，沒有
      聽得很清楚，但是禮盒上有鐘和郎名片，我當時想應該是
      鐘合郎要選二崙鄉長……我本人有感覺是跟選舉有關，但
      沒聽丙○○這樣說。……」等語；證人李獻章證稱：「…
      …（丙○○送醬油禮盒時）沒有講目的，只說看醬油禮盒
      上的標籤就知道了。……」等語；證人黃素紅證稱：「（
      丙○○）沒有說什麼，也沒有說是誰送的。……我不認識
      字……」等語，均未指及被告丙○○有何約使有投票權人
      為投票權一定之行使或不行使之意思表示，又該醬油禮盒
      上所貼之「我感恩鍾合郎有情有義端午佳節快樂94.6.11
      」字條，純就文義上而言，亦與賄選無關，而證人陳麗雲
      、李獻章、黃素紅等人於收受之時，亦未與被告丙○○為
      約使其為投票權一定之行使或不行使之合意。故被告丙○○於分送醬油禮盒之時，並未與受贈者約為投票權一定之
      行使或不行使，即不能認為其主觀上具有行賄之犯意。至
      於被告丙○○固於警詢中供稱：該醬油禮盒係乙○○告知
      為鍾合郎所送，並請村民支持等語，但被告丙○○於分送
      村民之時，並未對村民為同一表示，而或僅告知：「看醬
      油禮盒上的標籤」一語，或僅以手指標籤，或根本毫無表
      示，是以乙○○縱對其為如上之示意，惟被告丙○○顯然
      並未認為該醬油禮盒1 盒係屬可供行賄買票之對價，亦不
      認為其所為係在行賄，遂未據以向收受者為同一表示，應
      可認定。故綜合現今社會價值觀念、物品之種類及性質、
      授受雙方之認知、分送時間距選舉投票日尚有4 個月之久
      ，及其他一切客觀情狀，堪認該醬油禮盒應類屬博取選民
      好感，加深選民印象之低廉禮品，尚非被告丙○○用以行
      賄買票之物，被告丙○○亦未認為可藉此而為行賄。
  (五)、另有關被告丙○○在西螺分局偵查隊中書寫之「悔過書」
      1 張（警卷第49頁），其內容為：「本人丙○○於民國94
      年　月　日涉嫌收受二崙鄉長候選人鍾合郎贈送大同牌醬
      油空2 箱，事後知道這是收賄行為，深感悔意，懇請　檢
      察官從輕發落，以後不敢再犯。謹陳　雲林地方法院檢察
      署　立書人丙○○　中華民國94年10月27日」等文字。其
      中僅有「丙○○」、「空2 箱」為手寫外，餘為制式印刷
      文字，能否謂為被告丙○○之真意，頗有疑慮！況該悔過
      書內容係指被告丙○○收受「大同牌醬油空2 箱」，且係
      「事後知道這是收賄行為」，而與其所涉之行賄買票犯行
      無干，實不足據為不利於被告丙○○之認定至明。
  (六)、被告甲○○並未參與收受乙○○交付醬油禮盒及於後之分
      送行為，業據證人乙○○、陳麗雲、李獻章、黃素紅證述
      及被告丙○○供述甚明，核與被告甲○○所辯相符。又被
      告丙○○於主觀上並無行賄之犯意，客觀上所分送之醬油
      禮盒復難認係約使投票權人為投票權之一定行使或不行使
      之對價，已如前述，則被告甲○○自無行賄買票之虞。
七、本件依調查證據之結果，並無積極證據足以證明被告甲○○
    、丙○○有公訴意旨所指之違反公職人員選舉罷免法犯行，
    而檢察官所舉不利於被告之證據，亦未達「通常一般之人均
    不致有所懷疑，而得確信其為真實之程度」，即不能遽認被
    告甲○○、丙○○有此犯罪之認定，揆諸首開說明，不能證
    明被告犯罪，應為無罪之諭知。
八、依刑事訴訟法第301條第1項、第452條，判決如主文。
本件經檢察官朱健福到庭執行職務。
中　　華　　民　　國　　96　　年　　4 　　月　　23　　日
            刑事第六庭  審判長  法  官  吳基華
                                法  官  王素珍
                                法  官  林俊良
以上正本證明與原本無異。
如不服本判決，應於送達後10日內，向本院提出上訴狀。（須附
繕本）
                                書記官  蕭應欽
中　　華　　民　　國　　96　　年　　4 　　月　　23　　日
